【裁判字號】    89,瑞簡,30
【裁判日期】    900322
【裁判案由】    返還無權占有土地等
【裁判全文】
臺灣基隆地方法院宣示判決筆錄                      八十九年度瑞簡字第三○號
    原      告  己○○即廖逸南公祭祀公業管理人
    訴訟代理人  簡維能律師
    複  代理人  甲○○              住台北市○○○路三一一號十一樓
    被      告  庚○○              住台北縣瑞芳鎮○○○路一九七號
                丁○○        .
    右  二  人  游蕙菁律師
    訴訟代理人
    複  代理人  楊思勤律師
    被      告  戊○○              住台北市○○路六十八巷十二號三樓
                                    居台北縣瑞芳鎮○○○路一九七號
                辛○○              住台北縣瑞芳鎮○○○路一九七號
                乙○○        .
                丙○○        .
右當事人間八十九年度瑞簡字第三０號返還無權占有土地等事件於中華民國九十年三
月二十二日下午四時零分在本院民事瑞芳簡易法庭公開宣示判決出席職員如左：
                法      官  陳湘琳
                法院書記官  王靜敏
                通      譯  黃有義
進行事件點呼後
朗讀案由兩造均未到
法官朗讀主文宣示判決，並諭知將判決主文、所裁判之訴訟標的及其理由要領，記載於後：
    主      文
被告戊○○、辛○○、乙○○、丙○○應將坐落台北縣瑞芳鎮○○○段魚坑小段一
六○、一六三之一地號土地上如附圖所示編號Ａ、Ｂ部分建物即門牌號碼台北縣瑞芳
鎮○○○路一九七號房屋遷讓交還原告。
被告庚○○、丁○○、戊○○、辛○○、乙○○、丙○○應將坐落台北縣瑞芳鎮○○○段魚坑小段一六三之一、一六○地號土地上如附圖所示編號Ｃ、Ｅ部分面積各零
點零零捌公頃、零點零零壹捌公頃之增建木屋拆除，連同坐落台北縣瑞芳鎮○○○
段魚坑小段一六三之一、一六○地號如附圖所示Ｄ、Ｆ部分面積各零點零零陸公
頃、零點零伍玖公頃土地返還原告。
被告庚○○、丁○○、戊○○、辛○○、乙○○、丙○○應給付原告新台幣壹拾陸萬
貳仟佰伍拾元，及被告庚○○、丁○○自民國八十九年八月二十五日起，被告戊○○、辛○○、乙○○、丙○○自民國八十九年八月二十九日起，均至清償日止，按年
息百分之五計算之利息，並自民國八十九年五月一日起至返還坐落台北縣瑞芳鎮○○○段魚坑小段一六三之一、一六○地號如附圖編號Ｃ、Ｄ、Ｅ、Ｆ部分土地之日止
，按月給付原告新台幣肆仟柒佰柒拾伍元。
被告庚○○、丁○○、戊○○、辛○○、乙○○、丙○○應給付原告新台幣貳萬玖仟
伍佰捌拾元，及被告庚○○、丁○○自民國八十九年八月二十五日起，被告戊○○、
辛○○、乙○○、丙○○自民國八十九年八月二十九日起，均至清償日止，按年息百
分之五計算之利息，並自民國八十九年五月一日起至遷讓交還坐落台北縣瑞芳鎮○○○段魚坑小段一六三之一、一六○地號土地上如附圖編號Ａ、Ｂ部分建物即門牌號
碼台北縣瑞芳鎮○○○路一九七號房屋之日止，按月給付原告新台幣捌佰柒拾元。
原告其餘之訴駁回。
訴訟費用由被告庚○○、丁○○、戊○○、辛○○、乙○○、丙○○負擔。
本判決第一項於原告以新台幣拾肆萬元為被告戊○○、辛○○、乙○○、丙○○供
擔保後，得為假執行。
本判決第二項於原告以新台幣貳佰零柒萬元為被告庚○○、丁○○、戊○○、辛○○
、乙○○、丙○○供擔保後，得為假執行；但被告庚○○、丁○○如於假執行程序實
施前以新台幣陸佰貳拾壹萬元為原告預供擔保，得免為假執行。
本判決第三項於原告以新台幣伍萬伍仟元為被告庚○○、丁○○、戊○○、辛○○、
乙○○、丙○○供擔保後，得為假執行；但被告庚○○、丁○○如於假執行程序實施
前以新台幣壹拾陸萬仟元為原告預供擔保，得免為假執行。
本判決第四項於原告以新台幣壹萬元為被告庚○○、丁○○、戊○○、辛○○、乙○○、丙○○供擔保後，得為假執行；但被告庚○○、丁○○如於假執行程序實施前以
新台幣壹拾萬元為原告預供擔保，得免為假執行。
原告其餘假執行之聲請駁回。
    事實及理由要領
甲、兩造聲明及陳述要旨
壹、原告部分
一、聲明：求為判決（一）被告應將門牌號碼台北縣瑞芳鎮○○○路一九七號房屋回
    復原狀，遷讓返還原告；（二）被告應將坐落台北縣瑞芳鎮○○○段魚坑小段
    一六○地號土地上如附圖所示Ｅ部分地上物拆除，並回復原狀將土地返還原告；
    （三）被告應將坐落台北縣瑞芳鎮○○○○段一六三之一地號土地上如附圖所示
    Ｃ部分地上物拆除，並回復原狀將土地返還原告；（四）被告應將坐落台北縣瑞
    芳鎮○○○路魚坑小段一六三之一地號土地上如附圖所示Ｄ部分回復原狀並返
    還原告；（五）被告應將坐落台北縣瑞芳鎮○○○段魚坑小段一六○地號土地
    上如附圖所示Ｆ部分回復原狀並返還原告；（六）被告應給付原告新台幣（下同
    ）三十八萬三千元，及自起訴狀繕本送達翌日起至清償日止，按年息百分之五計
    算之利息，及自八十九年五月一日起至返還上開房屋土地之日止，按月給付原告
    一萬一千二百九十元，並願供擔保請准宣告假執行。
二、陳述：
（一）台北縣瑞芳鎮○○○段魚坑小段一六三之一、一五三之四、一六○地號土地
      ，及坐落上開土地未辦理保存登記之門牌號碼台北縣瑞芳鎮○○○路一九七號
      房屋均為原告所有，被告未經原告同意，逕自遷入居住，無權占有系爭房地，
      為此依民法第七百六十七條、第九百六十二條之規定，請求被告返還上開土地
      及房屋。
（二）又無權占有他人土地可能獲得相當於租金之利益為社會通常之觀念，原告自得
      依不當得利及侵權行為之法律關係，請求被告返還自八十六年七月一日起至八
      十九年四月三十日止，比照土地法第九十七條法定租金標準計算之不當得利額
      三十八萬三千八百六十元｛即土地部分： 1107平方公尺x1200元（申報地價
      ）x10%（年息）x1/12x34月=376380元，房屋部分：26400元（現值）x10%（
      年息）x1/12x34月=7480元，+=383860元 ｝，及自八十九年五月一日起至
      返還之日止，每月一萬一千二百十九元之損害金｛即土地部分1107平方公尺
      x1200（申報地價）x10%（年息）x1/12+房屋部分26400元x10%（年息）x1/1
      2=11290元｝。
（三）系爭一六三之一、一五四之三、一六○地號土地並無三七五租約，原告亦未出
      借予訴外人廖烏或被告庚○○六人，至原告雖就同小段二六三、一六五、一六
      五之二、一六六、一六八地號土地與訴外人廖烏訂立租約，惟與系爭土地無關
      ，且租約已於七十八年十二月三十一日屆滿，並無使用借貸目的未完成之情形
      。
（四）所謂「田寮」係指搭建於農地上，供放置農作物、農具及提供其他便利農事之
      地上物，其功能並非供人居住，而系爭房屋係搭蓋於建地上而非農地上，顯非
      一般所稱便利農事而於農地搭建之田寮，且系爭房屋為挑高設計，整體觀之，
      係屬於祭祀公廳之形式，乃提供後代子孫祭祀、憑弔祖先之處所，於六十三年
      修建時，僅就屋頂以水泥改裝，故系爭房屋絕非三七五租約內所稱之田寮。又
      被告之被繼承人廖烏原係居住在原告所有由其父廖水生使用之田寮，迨至五十
      餘年間，田寮因遭颱風侵襲毀損，廖烏無處居住，遂擅自住進系爭房屋，經派
      下子孫反對，仍拒不遷出，嗣訴外人廖宏雄於六十三年間整建系爭房屋，廖烏
      不得已遷出，待整建完成，又不顧眾人反對偷偷遷入系爭房屋居住至今，足證
      除系爭房屋外，確另有一田寮存在。
貳、被告庚○○、丁○○部分
一、聲明：求為判決駁回原告之訴，並願供擔保請准宣告免為假執行。
二、陳述：
（一）被告庚○○、丁○○之被繼承人廖烏係原告派下員之一，於三十五年間即因耕
      作原告所有坐落台北縣瑞芳鎮○○○段魚坑小段二六三、一六五、一六五之
      二、一六六、一六八地號土地，而設籍居住於台北縣瑞芳鎮○○○路一九七號
      房屋，並以圍牆內之空地為曬穀場，嗣於四十四年一月一日就上開耕地與原告
      訂立三七五租約，原告並將系爭房屋及其周圍土地提供廖烏使用，原告與廖烏
      間之三七五耕地租約迄未依法終止，廖烏於八十二年三月五日過世，被告庚○○、丁○○為其繼承人，自得依法繼承該三七五耕地租約之租賃權，無論依三
      七五耕地租約或被告庚○○、丁○○基於使用借貸居住系爭房屋及土地之目的
      均未完成，依法自得本於使用借貸之法律關係，使用系爭房屋及土地，並非無
      權占有。
（二）廖烏與原告訂立之私有耕地租約雖只記載「田寮壹棟無報酬」，而未載明房屋
      之門牌號碼，然原告僅提供系爭房屋與廖烏使用，且與廖烏所訂立私有耕地租
      約之五筆土地，即坐落系爭房屋圍牆大門口外，向右延至基隆河邊，向左延伸
      至山邊，故系爭房屋及周圍土地，顯係原告為使廖烏居住及曬穀之目的，而無
      償提供與廖烏使用甚明，況原告與廖烏所訂之三七五租約之土地，與其提供與
      廖烏居住使用之房屋及周圍土地，二者並無必須相同之必然性，原告復未舉證
      證明「田寮一棟」乃系爭房屋以外之其他房屋，其空言否認，不足採取。又原
      告之公厝於六十二年間倒塌，其管理人為將祖先牌位供奉在系爭房屋，乃商請
      廖烏暫時遷出，由原告出資翻修後，以該房屋之一部分供奉其祖先牌位，其餘
      部分仍由廖烏及其家人居住使用迄今，益證因原告將訴外五筆土地出租與被告
      之被繼承人廖烏耕作，而提供系爭房屋供其及家人居住、曬穀之用。
（三）縱如原告主張系爭房屋與三七五租約上記載之田寮無關，而係廖烏於五十餘年
      間擅自住進云云，亦足證廖烏於五十餘年間即已使用系爭房屋及土地，並為原
      告所知悉，原告並未舉證證明曾反對之意思表示，且衡諸常理，倘非經原告之
      明示或默示同意，廖烏及被告庚○○、丁○○豈能居住使用系爭房屋及土地，
      且於六十三年改建後仍繼續居住使用，歷經二、三十年，原告均無異言，足證
      被告庚○○、丁○○係經原告之同意而居住使用系爭房屋及土地。
（四）再原告主張被告庚○○、丁○○與被繼承人廖烏於六十三年間無權占有系爭房
      屋，然系爭房屋為未辦保存登記之房屋，無大法官會議五十四年釋字第一○七
      號解釋之適用，則其所有物返還請求權，已罹於民法第一百二十五條規定之時
      效而消滅，被告得拒絕遷讓返還系爭房屋。
、被告戊○○、辛○○、乙○○、丙○○均未於言詞辯論期日到場，亦未提出書狀
    作何聲明或陳述。
乙、得心證之理由
壹、程序方面：
一、按請求之基礎事實同一及擴張或減縮應受判決事項之聲明，得為訴之變更及追加
    ，民事訴訟法第二百五十五條第一項第二款、第三款分別定有明文。本件原告以
    占有門牌號碼台北縣瑞芳鎮○○○路一九七號房屋及台北縣瑞芳鎮○○○段魚
    坑小段一六三之一、一五三之四、一六○地號土地之人，除被告庚○○、丁○○
    外，並有戊○○、辛○○、乙○○、丙○○等人，被告對此亦不爭執，則原告基
    於同一之基礎事實，追加原非當事人之戊○○、辛○○、乙○○、丙○○等人為
    被告，於法並無不合。又原告於不變更訴訟標的，而增加損害賠償之金額，屬擴
    張應受判決事項之聲明，依前揭說明，應予准許。
二、被告戊○○、辛○○、乙○○、丙○○受合法通知未於言詞辯論期日到場，核無
    民事訴訟法第三百八十六條所列各款情形，爰准原告之聲請由其一造辯論而為判
    決。
貳、實體方面：
一、原告主張系爭台北縣瑞芳鎮○○○段魚坑小段一六三之一、一六○地號及門牌
    號碼台北縣瑞芳鎮○○○路一九七號房屋為其所有，被告占用使用系爭房屋及土
    地，並搭建如附圖所示編號Ｃ、Ｅ部分木屋等地上工作物之事實，業據原告提出
    土地登記簿謄本、台北縣稅捐稽徵處瑞芳分處房屋（課稅）現值核計表在卷可稽
    ，並經本院會同台北縣瑞芳地政事務所履勘現場，測量屬實，製有勘驗筆錄及該
    所八十九年七月十三日八九北縣瑞地二字第三九六一號函所附土地複丈成果圖在
    卷足憑，且為被告庚○○、丁○○所不爭執，而被告戊○○、辛○○、乙○○、
    丙○○受合法通知，並未到場，亦未提出任何書面作聲明或陳述，堪信原告之主
    張為真實。
二、被告庚○○、丁○○雖抗辯其等之被繼承人廖烏前向原告承租坐落台北縣瑞芳鎮
    ○○○段魚坑小段二六三、一六五、一六五之二、一六六、一六八地號土地，
    原告乃無償提供台北縣瑞芳鎮○○○路一九七號及周圍空地供廖烏居住及曬穀，
    被告二人對於系爭房屋及周圍空地有使用借貸關係存在，並提出臺灣省臺北縣私
    有耕地租約影本及戶籍謄本、門牌證明書各一件，及舉證人廖新居、廖禮圳、廖
    德田、廖國隆為證。然查：
（一）承租人廖烏與出租人廖火旺於四十四年二月間訂立耕地租約，有台灣省台北縣
      私有耕地租約影本附卷可憑，兩造對上開耕地租約之真正並不爭執，該租約自
      堪信為真正；又系爭租約上有「田寮壹棟無報酬」之記載，此亦為原告所不否
      認，但抗辯系爭房屋非耕地租約內所稱之田寮。依耕地租約之記載，廖烏所承
      租之土地係坐落台北縣瑞芳鎮○○○段魚坑小段二六三、一六五、一六五之
      二、一六六、一六八地號土地，而系爭房屋係坐落台北縣魚坑段魚坑小段
      一六○、一六三之一地號土地，租約上並未載明該田寮坐落之土地地號，無從
      判斷其位置所在，自無法證明系爭房屋即兩造先祖於四十四年二月間訂立耕地
      租約時所載之「田寮」。況廖烏於三十五年十月一日即設籍於台北縣瑞芳鎮○○○路五十七號，該門牌嗣於六十一年七月一日整編為台北縣瑞芳鎮○○○路
      一九七號，有被告提出之戶籍謄本及門牌證明書可稽，足見台北縣瑞芳鎮○○○路五十七號門牌至少於三十五年十月一日即已編釘，如果耕地租約上所載之
      「田寮」即系爭台北縣瑞芳鎮○○○路一九七號房屋，於四十四年二月間訂立
      租約時應會註明門牌號碼，更加證明系爭房屋並非租約上所稱之「田寮」。
（二）雖證人廖新居證稱：「當時廖烏向廖春祥租地耕作，因廖烏無居處，廖春祥同
      意廖烏居住系爭房屋，無提到租金事宜‧‧‧」，按證人應就其自身所見所聞
      之事實予以陳述，證人廖新居自承「是廖烏說（房屋是廖春祥給廖烏住的）的
      」，該項證言屬傳聞證據，自難採信。證人廖禮圳證稱：「廖春祥因為當時田
      地無人耕作故租予廖烏，廖烏當時有說他無房屋可住，所以廖春祥將房屋給廖
      烏住，等到廖烏有出息時再請廖烏搬走，而且廖春祥之妻就說祭祀祖先廖逸南
      就由廖烏等人祭拜，免得再找人清理‧‧‧」、「因為當時耕作情況不好，無
      水無法繳付租金，故廖春祥就說用祭拜祖先來抵償租金」，證人廖禮圳所證繳
      租情形與證人廖新居證稱未提到租金有別，顯難作為有利被告之證據。證人廖
      德田證稱自幼即與廖烏居住系爭房屋，證人廖國隆亦證稱廖烏本居住他處，其
      後因淹水而居住系爭房屋等情，但均無法證明系爭房屋即耕地租約上所載之「
      田寮」，自無法據其等證言遽認被告庚○○、丁○○就占有之系爭土地、房屋
      有使用借貸關係存在。
（三）又被告庚○○、丁○○抗辯於三十五年間即設籍居住系爭房屋迄今，且提出戶
      籍謄本為證，但戶籍謄本僅足以證明被告庚○○、丁○○或其等之被繼承人曾
      經於上開時間設籍或居留於該址之事實，無從證明其係基於合法之使用借貸關
      係占用系爭土地及房屋，被告庚○○、丁○○抗辯係本於使用借貸關係占有，
      並非無權占有云云，不足為憑。
三、按所有人對於無權占有其所有物者，得請求返還之，民法第七百六十七條定有明
    文，本件土地及房屋現屬原告所有，被告庚○○等六人無法證明占用系爭土地、
    房屋有何正當權源，自屬無權占有，從而原告依民法第七百六十七條規定，請求
    被告庚○○等六人將如附圖所示編號Ｃ、Ｅ部分土地上之建物拆除，並將占用之
    如附圖編號Ｃ、Ｄ、Ｅ、Ｆ部分土地交還原告，及被告戊○○、辛○○、乙○○
    、丙○○自無權占用之系爭房屋遷出，將該房屋返還原告，即屬有據，應予准許
    。又系爭房屋為未辦保存登記之房屋，被告庚○○、丁○○於六十三年間系爭房
    屋整建後為占有使用之事實，為兩造所不爭執，依司法院大法官會議釋字第一○
    七號、第一六四號解釋之反面解釋，有民法關於消滅時效之適用，被告庚○○、
    丁○○占用系爭房屋部分迄八十九年五月二十日原告起訴時早逾十五年，原告之
    排除侵害及返還請求權已罹於時效，被告庚○○、丁○○援引時效抗辯，自屬有
    據，原告請求被告庚○○、丁○○自系爭房屋遷出，將該房屋返還原告，為無理
    由，應予駁回。
四、又按無法律上原因而受利益，致他人受損害者，應返還其利益，民法第一百七十
    九條前段定有明文。又無權占有他人土地、房屋，可能獲得相當於租金之利益，
    為社會通常之觀念，最高法院六十一年度台上字第一六九號著有判例。本件被告
    庚○○等六人無權占有系爭土地、房屋，而消極減免其應支付使用該土地、房屋
    之代價，而受有利益，致原告受有損害，原告依不當得利法律關係請求被告返還
    自八十六年七月一日起至八十九年四月三十日止，及自八十九年五月一日起至其
    等履行上開騰空返還土地、房屋之日止，相當於租金之利益，洵無不合。次按關
    於無權占有他人土地之損害賠償，得以土地法第九十七條第一項關於房租限制之
    規定據為計算損害之標準，即應以被告占有之土地申報價額為據。經查：（一）
    本件系爭一六○、一六三之一地號土地八十六年七月之申報地價每平方公尺均為
    一千二百元，八十九年七月之申報地價每平方公尺則為一千三百六十元，此有台
    北縣瑞芳地政事務所八十九年六月二十一日八九北縣瑞地一字第三三七八號函附
    土地登記謄本及原告提出之地價謄本為證，本院斟酌系爭一六○、一六三之一地
    號土地位置、分別經編定為山坡地保育區農牧用地及丙種建築用地，被告占用之
    面積、利用該土地供居住使用之經濟價值及所受利益等情，認以按土地申報地價
    年息百分之五計算相當於租金之損害為適當，自八十六年七月一日起至八十九年
    四月三十日止，及自八十九年五月一日起至返還土地之日止，以占用面積（扣除
    系爭房屋占用之土地面積）乘以占用期間乘以申報地價乘以年息百分之五計算結
    果，被告應給付原告十六萬二千三百五十元（ 955平方公尺X1200元X5%X1/12X34
    月=162350元 ），及自準備（一）狀繕本送達被告翌日（即被告庚○○、丁○○
    部分為八十九年八月二十五日，被告戊○○、辛○○、乙○○、丙○○部分為八
    十九年八月二十九日）起至清償日止，按法定利率計算之遲延利息，並自八十九
    年五月一日起至返還土地之日止，按月給付原告四千七百七十五元（ 955平方公
    尺X1200元X5%X1/12=4775元）之不當得利之範圍內為有理由，逾上開金額部分之
    請求為無理由，應予駁回。（二）另系爭房屋八十九年之評定現值為二萬六千四
    百元，有原告提出之台北縣稅捐稽徵處瑞芳分處房屋（課稅）現值核計表可憑，
    而占用之土地面積為一百五十二平方公尺，被告無權占用系爭房屋自八十六年七
    月一日起至八十九年四月三十日止，應給付原告二萬九千五百八十元（土地部
    分：152平方公尺X1200元X5%X1/12X34=25840元，房屋部分：26400元X5%X1/12
    X34月=3740元，＋＝29580元 ），及自準備（一）狀繕本送達被告翌日（即
    被告庚○○、丁○○部分為八十九年八月二十五日，被告戊○○、辛○○、乙○○、丙○○部分為八十九年八月二十九日）起至清償日止，按法定利率計算之遲
    延利息，並自八十九年五月一日起至返還系爭房屋之日止，按月給付原告八百七
    十元（土地部分：152平方公尺X1200元X5%X1/12=760元，房屋部分： 26400
    元X5%X1/12=110元，+=870元 ）之不當得利之範圍內為有理由，逾上開金額
    部分之請求為無理由，應予駁回。
五、原告及被告庚○○、丁○○分別陳明願供擔保，聲請宣告假執行或免為假執行，
    經核原告勝訴部分，並無不合，爰各酌定相當之擔保金額，併予准許。至原告敗
    訴部分，其假執行之聲請，已失所依據，應予駁回。
六、本件事證已臻明確，兩造其餘攻擊、防禦方法及所為之立證，經本院審酌後，認
    與本判決所為上述判斷不生影響，爰不一一予以論究，附此敘明。
中      華      民      國    九十      年      三      月    二十二    日
~B臺灣基隆地方法院瑞芳簡易庭
~B        法院書記官  王靜敏
~B        法      官  陳湘琳
右正本證明與原本無異。
本筆錄正本之送達，與判決正本之送達同一效力。
對於本判決如有不服，應於收受送達後二十日內向本院提出上訴書狀，上訴於本院合
議庭，並按他造當事人之人數附俱繕本。
中      華      民      國    九十      年      三      月    二十九    日
~B        法院書記官  王靜敏


司法院資訊處製作；財團法人民間司法改革基金會備份。
